【裁判字號】    90,訴,1973
【裁判日期】    900731
【裁判案由】    返還借款
【裁判全文】
臺灣臺北地方法院民事判決  九十年度訴字第一九七三號
    原      告  甲○○
    被      告  乙○○
右當事人間返還借款事件，本院判決如左：
    主      文
被告應給付原告新台幣陸拾壹萬元及自民國七十六年一月一日起至清償日止，按週年
利率百分之五計算之利息。
訴訟費用由被告負擔。
    事      實
甲、原告方面：
  一、聲明：如主文所示。
  二、陳述：
    (一)被告於民國（下同）七十五年四月十七日與原告訂立協議書，確認被告積欠原
      告新台幣（下同）六十一萬元，約定於七十五年十二月三十一日清償（以下簡
      稱系爭協議書），惟清償期屆至，被告未依約清償，屢經催討，亦未獲置理，
      為此依協議書之約定提起本件訴訟，請求判決如訴之聲明所示。
    (二)對被告抗辯之陳述：
      (1)緣被告為清償其向伊之借款，曾於七十四年間持其所經營之建設公司為發票
        人之支票交付伊，嗣因被告表示無力存款入金融機構，請伊勿提示，伊基於
        協助之立場同意不提示支票，惟被告卻未能依約清償。
      (2)而被告為擔保所欠債務，被告復於七十四年八月八日提供其所有坐落台北市
        ○○段四小段三五四地號土地持分一萬分之一一五及其上建物即門牌號碼為
        台北市○○○路○段二十四號三樓及二十四之一號三樓房屋為伊設定本金最
        高限額六十萬元之第二順位抵押權作為擔保，雙方嗣於七十五年四月十七日
        會算被告所欠原告債務本息，經確認為六十一萬元，乃再以協議書確認被告
        積欠原告六十一萬元之事實及表明被告曾提供上開不動產設定第二順位抵押
        權之旨，又約定被告同意該不動產交給原告使用收益，但實際上被告並未將
        該不動產交原告使用收益，抵押權亦因上開不動產遭拍賣而塗銷，原告未獲
        分文清償。
      (3)按被告提供不動產為原告設定抵押權，非由被告提出所有權狀、印鑑證明，
        並在抵押權設定契約書上蓋章，原告不可能單獲為之，由被告提供不動產為
        原告設定抵押權之事實足以證明，被告確實對原告負有債務，此再與前開支
        票觀之，被告空言否認，實不足採。
  三、證據：提出七十五年四月十七日協議書乙紙、催告函及掛號郵件收件回執、支
      票六紙、抵押權設定契約書乙紙、他項權利證明書乙、土地及建物登記簿謄本
      乙份（以上均為影本）為證。
乙、被告方面：
  一、聲明：原告之訴駁回。
  二、陳述：否認有簽訂系爭協議書，並未向原告借款。
丙、本院依職權調閱本院七十四年度民執甲字第一四二０四號執行卷。
    理      由
一、原告起訴主張被告於七十四年間向原告借款，並以開立同額支票作為清償之用，
    惟被告因無法清償，雙方乃於七十五年四月十七日會算所有債權債務，合計積欠
    原告六十一萬元，並簽訂系爭協議書約定於七十五年十二月三十一日清償，惟被
    告未依約履行，為此提起本件訴訟請求判決如訴之聲明等語。
    被告則以：並未向被告借款亦未簽訂系爭協議書等語，資為抗辯。
二、經查原告起訴主張之事實，固據其提出與陳述相符之七十五年四月十七日協議書
    乙紙、催告函及掛號郵件收件回執、支票六紙、抵押權設定契約書乙紙、他項權
    利證明書乙、土地及建物登記簿謄本乙份等影本為證，惟被告否認有簽訂系爭協
    議書，因被告否認該事實，原告自應就其主張負舉證責任，分述如下：
    (一)按當事人主張有利於己之事實者，就其事實有舉證責任，民事訴訟法第二百七
      十七條定有明文，又原告於起訴原因已有相當之證明，而被告於抗辯事實並無
      確實證明方法，僅空言爭執者，當然認定其抗辯事實之非真正，而應為被告不
      利之認定，又原告對於自己主張之事實已盡證明之責後，被告對其主張，如抗
      辯其不實，並提出反對之主張者，則被告對其反對之主張，亦應負證明之責，
      此為舉證責任分擔之原則，另民事訴訟法如係原告主張權利者，應先由原告負
      舉證之責，若原告不能舉證，以證實自己主張之事實為真實，則被告就其抗辯
      事實即令不能舉證，或其舉證尚有疵累，亦應駁回原告之訴，有最高法院十七
      年上字第九一七０號、十八年上字第一六七九號、同年上字第二八五五號判例
      及七十二年台上字第四二二五號判決意旨可資參照。
    (二)查依原告所提出之系爭協議書上記載立協議書人：「乙方：乙○○」之簽名，
      與被告於九十年五月二十八日當庭之簽名，經本院比對簽名字跡之個性、慣性
      及特徵其書寫之方式符合，再參以原告所提出之抵押權設定契約書訂立契約人
      欄內「乙○○」之簽名其中沈字左邊「冘」之寫法為一筆書寫托「人」形之寫
      法，另「曼」字則為上半部與下半部分筆勢為之，而下半部則係一筆到底順筆
      為之，復佐以被告對於其所有之不動產曾設定第二順位之本金最高限額抵押權
      予原告，且該不動產嗣後亦為其他債權人聲請拍賣乙節，並示提出任何反對資
      料供本院審酌，復經本院依職權調閱查明屬實，足徵原告主張系爭協議書係被
      告所簽立乙節，堪以採信。
三、按系爭協議書記載「立協議書人甲○○（以下簡稱甲方）乙○○（以下簡稱乙方
    ）茲為乙方積欠甲方債務事，雙方同意左列條款：一、乙方確認積欠甲方新台幣
    陸拾壹萬元正。二、乙方曾經提供座落台北市○○區○○段四小段三五四地號及
    地上建築物台北市○○○路○段二二之一號三樓之不動產為甲方設定第二順位抵
    押權，擔保第壹條所列債務。三、雙方約定至七十五年十二月三十一日清償日期
    ，逾期乙方任由甲方拍賣前開不動產絕無異議：：立協議書人：甲方甲○○、乙
    方乙○○（簽名蓋章）：：中華民國七十五年四月十七日」等字樣，如前所述，
    系爭協議書為被告所簽訂，從而原告依該協議請求被告依約履行，洵屬有據，應
    予准許。
四、結論：原告之訴為有理由，依民事訴訟法第三百八十五條第一項前段、第七十八條
    ，判決如主文。
中      華      民      國    九十      年      七      月    三十一    日
                                            民事第四庭法      官  陳博文
右為正本係照原本作成
如對本判決上訴，須於判決送達後廿日內向本院提出上訴狀
中      華      民      國    九十      年      七      月    三十一    日
                                                       書  記  官 蔡嘉萍


司法院資訊處製作；財團法人民間司法改革基金會備份。
